臺灣高等法院刑事判決　　　　　　　 100年度上訴字第3118號
上　訴　人　臺灣板橋地方法院檢察署檢察官
被　　　告　施振煌
　　　　　　黃麗緹
上列上訴人因被告被訴偽證案件，不服臺灣板橋地方法院99年度
訴字第3054號，中華民國100 年8 月30日第一審判決（起訴案號
：臺灣板橋地方法院檢察署99年度偵字第6769號），提起上訴，
本院判決如下：
    主  文
原判決撤銷。
施振煌犯偽證罪，處有期徒刑月。
黃麗緹犯偽證罪，處有期徒刑肆月，緩刑年。
    事  實
一、施振煌曾於民國99年間因恐嚇案件，經臺灣南投地方法院以
    98年度審投刑簡字第611 號判決判處有期徒刑3 月，如易科
    罰金，以銀元300 元即新臺幣900 元折算1 日，減為有期徒
    刑1 月又15日，如易科罰金，以銀元300 元即新臺幣900 元
    折算1 日確定，於99年4 月21日易科罰金執行完畢（於本案
    不構成累犯）。
二、黃麗緹前與其男友陳天裕、綽號「阿明」及「阿明」女友，
    於民國98年3 月22日下午4 時50分許，在臺北縣中和市（現
    改制為新北市中和區○○○路82巷8 弄之巷道內，陳天裕與
    「阿明」於行經該巷2 號1 樓之呂信緯公寓前時（下稱呂信
    緯住屋），因過於喧鬧，而與在該公寓內之呂信緯發生爭執
    ，除發生「阿明」以類似棍棒物朝呂信緯住屋窗戶戳刺、陳
    天裕以腳踹踢呂信緯住屋鐵門及「阿明」持類似棍棒物擊打
    呂信緯住屋鐵門等事件外，陳天裕並在呂信緯住屋前巷道呼
    喊當時在同巷13號4 樓之施振煌租屋處（下稱施振煌住處，
    該巷道係呈「Ｔ」型，呂信緯住屋係在該「Ｔ」型之「一」
    與「Ｉ」銜接處之左邊直角邊間，施振煌住處約在該「一」
    型上之與「Ｉ」銜接處，自呂信緯住屋前可直視施振煌住處
    所在）內之友人林建成、陳世昌、施振煌下樓，並於林建成
    、陳世昌聞訊下樓後，進而發生如附表一編號一、二所示於
    同日下午4 時57分51秒至同日時58分59秒間，呂信緯自該住
    屋持刀衝出，向圍在該住屋前之陳天裕、黃麗緹、「阿明」
    及「阿明」女友、陳世昌、林建成持刀揮舞欲驅離其等離開
    ，並因刀刃自刀柄鬆脫而飛出，旋即躲回其住屋之舉動，而
    「阿明」、陳世昌、林建成、陳天裕受呂信緯上開舉動刺激
    後，隨即追至呂信緯住屋前，並趁呂信緯未及關起住屋鐵門
    之際，合力強行推開大門後，除「阿明」、陳天裕、陳世昌
    、林建成、「阿明」女友均先後自呂信緯住屋鐵門進入該住
    屋內（該住屋自門口鐵門進入後，係搭建遮雨棚之室外庭院
    〈或稱陽台〉，寬約1.5 至2 公尺左右，穿越該庭院後為進
    入室內之落地門，落地門後為住屋室內客廳）外，「阿明」
    、陳天裕、林建成並於進入呂信緯住屋後，在該住屋內之室
    外庭院（陽台）處，有共同傷害呂信緯之行為之事件（即附
    表一編號一、(三)、3.至附表一編號二、(三)、2.所示之影像）
    。嗣經呂信緯對陳天裕、林建成提起毀損、傷害、侵入住宅
    告訴（下稱陳天裕、林建成傷害等案件），業分別經臺灣高
    等法院99年度上易字第1507號刑事判決及臺灣板橋地方法院
    98年度易字第1910號、第2315號刑事判決分別判處2 人共同
    犯毀損、傷害、無故侵入住宅罪確定。
三、施振煌與黃麗緹2 人竟分別基於偽證之犯意，於98年9 月11
    日在臺灣板橋地方法院刑事第二十法庭，於該院98年度易字
    第1910號陳天裕、林建成傷害案件之該日審判期日，為釐清
    陳天裕是否有侵入呂信緯住屋並傷害呂信緯等罪嫌，傳訊施
    振煌、黃麗緹2 人到庭為證人，經承審法院審判長於分別諭
    知施振煌、黃麗緹2 人具結義務及偽證處罰，並命其等朗讀
    結文而供前具結之同時，明確告知如其等恐因陳述至自己受
    刑事追訴或處罰，得依刑事訴訟法第181 條規定拒絕證言，
    施振煌、黃麗緹2 人均分別表示毋庸拒絕證言並為具結後，
    以證人身份接受承審法院審判長職權訊問時，就陳天裕有無
    進入呂信緯住屋，亦即涉及陳天裕有無涉犯侵入住宅及傷害
    犯嫌之於該案案情有重要關係之事項，施振煌當日於住處陽
    台上雖有目擊陳天裕與「阿明」、林建成、陳世昌共同推開
    呂信緯住屋鐵門並自該鐵門進入該住屋內，惟為脫免陳天裕
    罪責，仍故為虛偽之陳述，證稱：陳天裕並沒有進入該住屋
    內，我沒有看到他進去云云（詳如附表三編號一所示）；又
    依黃麗緹當日如附表一編號二、(三)、1.、(3)至附表一編號二
    、(三)、2.、(8)所示之舉動，黃麗緹雖明知陳天裕當日確有與
    「阿明」、林建成、陳世昌共同推開呂信緯住屋鐵門並自該
    鐵門進入該住屋內，惟為脫免陳天裕罪責，仍故為虛偽之陳
    述，證稱：陳天裕跟我一直都在外面，陳天裕從頭到尾都沒
    有衝進去該住屋內云云（詳如附表二所示），足以影響國家
    追訴權及審判結果之正確。嗣經承審法院於98年12月14日審
    判期日當庭勘驗呂信緯住屋該巷之巷內監視器錄影影像（該
    監視器設置位置約在施振煌住處所屬該棟建物之1 樓與2 樓
    間牆面處，視野範圍參見附表一所示），確認陳天裕當日確
    有侵入呂信緯住屋，而確認施振煌、黃麗緹2 人上開審理中
    之證言係屬偽證，始查知上情。
四、案經臺灣板橋地方法院檢察署檢察官自動檢舉簽分偵查起訴
    。
    理  由
壹、程序方面：
    按被告以外之人於審判外之陳述，雖不符合刑事訴訟法第15
    9 條之1 至第159 條之4 等規定，而經當事人於審判程序同
    意作為證據，法院審酌該言詞陳述或書面陳述作成時之情況
    ，認為適當者，亦得作為證據，刑事訴訟法第159 條之5 第
    1 項定有明文。查本判決所引用之各該被告以外之人於審判
    外之陳述（包含書面陳述）雖均屬傳聞證據，然被告施振煌
    、黃麗緹於本院準備程序中均明確表示同意有證據能力（見
    本院卷第28頁），亦未於言詞辯論終結前聲明異議，本院審
    酌上開證據資料製作時之情況，尚無違法取得及證明力明顯
    過低之瑕疵，認以之作為證據應屬適當，而其餘所依憑判斷
    之非供述證據，本院亦查無有何違反法定程序取得之情形，
    爰逕依刑事訴訟法第159 條之5 第1 項規定，認為前揭證據
    資料均有證據能力。
貳、實體方面：
一、訊據被告黃麗緹、施振煌均矢口否認有何偽證犯行，被告黃
    麗緹辯稱：我不承認有作偽證，可能因為我是第一次去法院
    作證，在回答上不是那麼清楚，以致於表達意思與法院認定
    不一樣云云。被告施振煌則辯稱：我是依我看到的情形講出
    來，沒有作偽證，我不是故意要說謊，可能是意思表達錯誤
    云云。經查：
  (一)被告黃麗緹、施振煌確於事實欄三、所示時、地，於承審法
    院審理本案陳天裕、林建成傷害案件之審判期日，以證人身
    分到庭踐行具結程序，並經承審法院審判長於諭知具結義務
    及偽證處罰，並命其等朗讀結文而供前具結之同時，明確告
    知被告，依刑事訴訟法第181 條之規定，其等得就因自己陳
    述而遭刑事追訴或處罰部分，得拒絕證言，被告黃麗緹、施
    振煌均未表示欲拒絕證言之意思，而以證人身分接受承審法
    院審判長職權訊問時，就陳天裕有無進入呂信緯住屋之於該
    案案情有重要關係之事項，施振煌證稱：陳天裕並沒有進入
    該住屋內，我沒看到他進去云云，黃麗緹則證稱：陳天裕跟
    我一直都在外面，陳天裕從頭到尾都沒有衝進去該住屋內云
    云，而作證陳述如附表二、附表三編號一所示內容之證言等
    事實，有承審法院98年度易字第1910號案件刑事報到單、審
    判筆錄、結文各1 份在卷可證（見98年度易字第1910號卷第
    48頁背面至第49頁背面），且經原審法院於100 年1 月21日
    準備程序期日當庭勘驗被告黃麗緹、施振煌之作證錄音檔案
    無誤（見99年度訴字第3054號卷〈下稱原審卷〉第71頁），
    並為被告黃麗緹、施振煌所不爭執，此部分事實已堪認定。
  (二)本案陳天裕、林建成傷害案件之衝突過程，有呂信緯住屋該
    巷之巷內監視器錄影影像可憑，並經原審法院於100 年1 月
    21日準備程序期日當庭勘驗該影像檔案無誤（見原審卷第67
    頁至第70頁），由該監視器錄影影像暨附表一所示之影像檔
    案內容觀之：(1)影像時間16時56分55秒至16時58分12秒間，
    陳天裕與「阿明」對呂信緯住屋內叫喊，嗣發生「阿明」以
    類似棍棒物朝呂信緯住屋窗戶戳刺、陳天裕以腳踹踢呂信緯
    住屋鐵門，及「阿明」持類似棍棒物擊打呂信緯住屋鐵門等
    事件，陳天裕並在呂信緯住屋前巷道呼喊當時在施振煌住處
    內之友人林建成、陳世昌及被告施振煌下樓，並於林建成、
    陳世昌聞訊下樓後，發生呂信緯自該住屋持刀衝出，向圍在
    該住屋前之陳天裕、黃麗緹、「阿明」及「阿明」女友、陳
    世昌、林建成持刀揮舞欲驅離其等離開，並因刀刃自刀柄鬆
    脫飛出，旋即躲回其住屋之舉動，而「阿明」、陳世昌、林
    建成、陳天裕受呂信緯上開舉動刺激後，隨即追至呂信緯住
    屋前，並趁呂信緯未及關起住屋鐵門之際，合力強行推開大
    門後，「阿明」往呂信緯住屋鐵門衝入該住屋內（即附表一
    編號一、(三)、1.至附表一編號二、(三)、1.、(1)所示影像）。
    於整個衝突過程中，被告黃麗緹或係在旁邊拉住陳天裕，或
    係將陳天裕推到螢幕左邊道路牆邊車旁後，或與陳天裕一同
    站在呂信緯住屋門口，則被告黃麗緹均全程目睹整件事發狀
    況，並一直跟隨於陳天裕之身旁及周邊。(2)影像時間16時58
    分13秒至58分16秒間，「阿明」往呂信緯住屋大門衝入後，
    陳天裕就跟隨阿明往該住屋大門衝，被告黃麗緹則係跟隨於
    陳天裕後方，約站立在該住屋大門的柱子旁，影像時間16時
    58分16秒至58分27秒間，陳天裕在該住屋大門入口處的柱子
    時，林建成及陳世昌跟隨陳天裕後面，隨後陳天裕、陳世昌
    、林建成都往該住屋大門入口方向前進，先後自呂信緯住屋
    鐵門進入該住屋內，被告黃麗緹則仍站立在該住屋大門柱子
    旁，「阿明」女友亦跟隨進入該住屋內後，被告黃麗緹則自
    該住屋大門柱子旁退到道路上（即附表一編號二、(三)、1.至
    附表一編號二(三)、2.、(4)所示影像）。是以，於陳天裕自呂
    信緯住屋鐵門進入該住屋內時，被告黃麗緹均係跟隨於陳天
    裕後方，約站立在該住屋大門的柱子旁，顯然清楚目睹陳天
    裕進入呂信緯住屋內之整個過程，則被告黃麗緹當時均在現
    場，自明確知悉陳天裕確實有進入呂信緯之住屋內無誤。準
    此，就陳天裕有無進入呂信緯住屋之於該案案情有重要關係
    之事項，被告黃麗緹既明確知悉，竟仍於該案審理中具結後
    證述：陳天裕跟我一直都在外面，陳天裕從頭到尾都沒有衝
    進去該住屋內云云（詳如附表二所示），堪認被告黃麗緹所
    為證述，確屬偽證無誤。
  (三)被告黃麗緹雖於本院審理中辯稱：我不承認有作偽證，可能
    是我第一次去法院作證，在回答上不是那麼清楚，以致於表
    達意思與法院認定不一樣云云；另於原審辯稱：其於該次審
    理中證述陳天裕未進入呂信緯住屋內，係因呂信緯住屋係鐵
    門進入後，有一個室外庭院（陽台），要穿越該室外庭院後
    ，再開啟進入室內之落地門，始能抵達該住屋室內，而陳天
    裕該日未進入該住屋室內，其不知原審訊問係在詢問陳天裕
    當時有無進入該室外庭院，而誤會原審訊問意思，致為附表
    二所示之陳天裕並未進入該住處之證述云云。惟依被告黃麗
    緹如附表二所示之該證述意旨，就原審訊問其該日有何人進
    入呂信緯住屋時，被告黃麗緹係明確證稱有「阿明」、林建
    成及林世昌進去，經原審再訊問其是否一直都在呂信緯住屋
    外時，被告黃麗緹復證稱其與陳天裕一直都在外面，而原審
    再訊問其陳天裕有無衝進去呂信緯住屋裡面時，被告黃麗緹
    更具體表示陳天裕從頭到尾都沒有進去呂信緯住屋。然參酌
    附表一所示之「阿明」、林建成、林世昌與陳天裕有自呂信
    緯住屋鐵門進入該住屋內之事實，於「阿明」進入該住屋內
    後，陳天裕即跟隨「阿明」進入該住屋內，林建成、陳世昌
    復跟隨在陳天裕後方進入該住屋內，而被告黃麗緹當時則係
    站立在該住屋大門之柱子旁；又呂信緯遭毆打之地點係在該
    住屋自門口鐵門進入後之室外庭院處，則被告黃麗緹既認知
    「阿明」、林建成、林世昌當日所為係進入該屋子內之舉動
    ，就其所經歷目擊與「阿明」、林建成、林世昌相同舉動之
    陳天裕，基於相同之認知，被告黃麗緹本應理解為陳天裕亦
    有進入該住屋之相同舉動，而不應為相歧異之之認知，惟其
    竟證述陳天裕未進入該住屋，陳天裕係全程與其在該住屋外
    ，經核該等證詞與其所親眼目睹及其所認知理解之事實明顯
    不符，其上開辯詞屬卸責之詞，委無足採。
  (四)被告施振煌辯稱：我是依我看到的情形講出來，沒有作偽證
    ，我不是故意要說謊，可能是意思表達錯誤云云。惟本案陳
    天裕、林建成傷害案件之衝突過程，陳天裕、「阿明」與呂
    信緯發生口角後，陳天裕遂呼喊斯時在施振煌住處之友人林
    建成、陳世昌及被告施振煌下樓，林建成、陳世昌遂聞訊下
    樓到達呂信緯住屋門口，並與「阿明」、陳天裕相繼進入呂
    信緯住屋內等情，有臺灣高等法院99年度上易字第1507號刑
    事判決、臺灣板橋地方法院98年度易字第1910、2315號刑事
    判決及該監視器錄影影像暨附表一所示之影像檔案內容等在
    卷可稽。據被告施振煌於偵查及原審中供稱：其當日原與林
    建成、陳世昌在其於同巷4 樓之住處內，因聽聞巷內陳天裕
    等人爭吵聲，其3 人才下樓，因其當時恰在浴室內洗澡，林
    建成、陳世昌即先行下樓，其係最後下樓，而依其當日所見
    印象，其確未見到陳天裕有進入呂信緯住屋內等語（見99年
    度偵字第6769號卷〈下稱偵查卷〉第21頁，原審卷第42頁）
    ，證人陳世昌於原審中亦證稱：其等聽聞巷內陳天裕等人爭
    吵聲時，其與林建成一同去陽台看，施振煌當時正在洗澡等
    語（見原審卷第124 頁至第125 頁），足證被告施振煌前揭
    所稱陳天裕等人於巷內爭吵，林建成、陳世昌聽聞爭吵聲隨
    即下樓之時，被告施振煌確實正在洗澡等情無訛。又被告施
    振煌於原審中供稱：我下樓時陳天裕等人已在呂信緯住屋外
    ，我下樓之前陳天裕等人已經在屋外爭吵，因為我衣服還沒
    穿好，所以在陽台看了好久，穿好衣服後我才下樓等語（見
    原審卷第126 頁），綜合上情相互勾稽，可認陳天裕等人於
    巷內爭吵，林建成、陳世昌先行下樓之時，被告施振煌正在
    洗澡，被告施振煌洗完澡後，因衣服尚未穿好，故在陽台觀
    看陳天裕等人爭吵之情況，並於觀看一段時間、穿好衣服後
    才下樓，被告施振煌下樓後即見陳天裕等人已在呂信緯住屋
    外。
  (五)被告施振煌於陽台觀看陳天裕等人爭吵之情況時，究竟有無
    目睹陳天裕進入呂信緯住屋內之整個過程？依被告施振煌如
    附表三編號一所示之該證述意旨、該監視器錄影影像暨附表
    一所示之影像檔案內容互核觀之，被告施振煌證稱：....看
    到呂信緯揮舞刀子，刀子脫落後，呂信緯即跑回其住屋，然
    後「阿明」就追進去，但是在裡面的情形我就沒看到了等語
    （見附表三編號一、問四），則被告施振煌應有目睹該監視
    器錄影影像時間16時57分59秒至58分12秒之現場情況（見附
    表一編號一、(三)、3.、(3)至附表一編號一、(三)、4.、(4)）；
    被告施振煌復證稱：....那個陳世昌、林建成好像有進去勸
    架，陳天裕他沒有進去，....進去的是兩個人，林建成和陳
    世昌，沒有看到陳天裕進去，我都有看到他在外面，他都被
    他女朋友拉著等語（見附表三編號一、問五至問九），則被
    告施振煌應亦有目睹該監視器錄影影像時間16時58分13秒至
    58分19秒之現場情況（見附表一編號二、(三)、1.、(1)至附表
    一編號二、(三)、2.、(2)）；被告施振煌再證稱：....出來是
    那個，我有看到陳世昌跟林建成出來，然後他們兩個進去把
    「阿明」拉出來等語（見附表三編號一、問十一），則被告施
    振煌應有目睹該監視器錄影影像時間16時58分19秒至58分34
    秒之現場情況（見附表一編號二、(三)、2.、(3)至附表一編號
    二、(三)、2.、(6)），又陳天裕、陳世昌、林建成、「阿明」
    等人係分別於監視器錄影影像時間16時58分31秒至58分43秒
    間相繼退出呂信緯住屋（見附表一編號二、(三)、2.、(6)至附
    表一編號二、(三)、2.、(8)），被告施振煌則於16時59分22秒
    出現在監視器錄影影像之螢幕左下角（見附表一編號二、(三)
    、3.、(1)），互核上情，被告施振煌洗完澡後，於監視器錄
    影影像時間16時57分59秒至58分19秒間，應有在住處陽台上
    目擊呂信緯揮刀、「阿明」衝入呂信緯住屋內，陳天裕、陳
    世昌、林建成等人繼而衝入該住屋內。是以，應認被告施振
    煌有目睹陳天裕進入呂信緯住屋內之整個過程無訛。
  (六)而依現場監視器影像之視野範圍，參照被告施振煌提出之該
    巷情景及巷內監視錄影器所在位置之採證照片（依該監視器
    影像左邊之三部機車位置、影像右邊之呂信緯住屋室外花台
    末端處，對照採證照片左邊之呂信緯住屋室外花台末端為巷
    道交接處、照片右邊之二部機車位置為巷道交接處），該監
    視器影像之影像底部處，即係該「Ｔ」型巷道交界處，亦即
    該監視器影像底部下方未攝得之範圍，即該「Ｔ」型巷道之
    「一」巷道部分。另依採證照片所示，被告施振煌住處之該
    4 樓公寓陽台雖係正面對該「Ｔ」型巷道之「Ｉ」型巷道，
    惟該4樓公寓之1樓出大門，係在該「Ｔ」型巷道之「一」巷
    道上之與「Ｉ」型巷道銜接處之右方處，非正面面向「Ｉ」
    型道路。被告施振煌雖有一眼視力殘缺之情形，有診斷證明
    書1 份附卷可稽（見本院卷第30頁），惟依監視器錄影影像
    所示，於整個衝突過程中，呂信緯揮刀，「阿明」、陳世昌
    、林建成、陳天裕等人追至呂信緯住屋前，被告黃麗緹或有
    在旁邊拉住陳天裕，「阿明」往呂信緯住屋大門衝入後，陳
    天裕就跟隨「阿明」衝入該住屋內，林建成及陳世昌並跟隨
    陳天裕後面進入該住屋內。就被告施振煌如附表三編號一所
    示之該證述意旨觀之，被告施振煌既能清楚描述其目睹呂信
    緯揮刀，於刀子脫落後呂信緯跑回其住屋，「阿明」追進呂
    信緯住屋內，以及陳世昌、林建成2 人相繼進入呂信緯住屋
    內等細節過程，對於陳天裕係於「阿明」之後進入該住屋，
    而林建成及陳世昌係跟隨陳天裕之後進入該住屋等情，豈能
    不知？反而證稱僅看見陳世昌、林建成2 人進入該住屋內，
    而獨漏陳天裕亦有進入該屋內之事實？此顯不合常理。況被
    告施振煌就原審訊問以究有幾人進入呂信緯住屋內時，更明
    確答稱：僅林建成和陳世昌2 人進入屋內，真的沒有看到陳
    天裕進入屋內，其都有看到陳天裕在外面，他都被他女朋友
    拉著等語（見附表三編號一、問九），均未表示有因時間短
    暫、距離因素而未能清楚目擊整個過程之情況。是以，被告
    施振煌既能清楚描述其目睹「阿明」追進呂信緯住屋內，以
    及陳世昌、林建成2 人相繼進入呂信緯住屋內等細節，而陳
    天裕係於「阿明」之後進入該住屋，林建成及陳世昌係跟隨
    陳天裕之後進入該住屋，被告施振煌顯然清楚目睹陳天裕進
    入呂信緯住屋內之整個過程，其自明確知悉陳天裕確實有進
    入呂信緯之住屋內無誤。況被告施振煌於偵查中已坦承偽證
    罪之犯行（見偵查卷第36頁背面），經核其並未主張該偵查
    中之自白係訊問者以強暴、脅迫、利誘、詐欺、疲勞訊問、
    違法羈押或其他不正之方法所取得，應認具有任意性，而堪
    以採憑。準此，就陳天裕有無進入呂信緯住屋之於該案案情
    有重要關係之事項，被告施振煌既明確知悉，竟仍於該案審
    理中具結後證述：陳天裕並沒有進入該住屋內，我沒看到他
    進去云云（詳如附表三編號一所示），堪認被告施振煌所為
    之證述，確屬偽證無誤。
  (七)按偽證罪之構成，以於執行審判職務之公署或於檢察官偵查
    時對於案情有重要關係之事項，供前或供後具結，而為虛偽
    之陳述為要件，所謂虛偽之陳述，係指與案件之真正事實相
    悖，而足以陷偵查或審判於錯誤之危險者而言。又刑法上之
    偽證罪，為形式犯，不以結果之發生為要件，一有偽證行為
    ，無論當事人是否因而受有利或不利之判決，均不影響其犯
    罪之成立。而該罪所謂於案情有重要關係之事項，則指該事
    項之有無，足以影響於裁判之結果者而言。又證人之具結，
    乃以文書保證其所陳述之事實為真實，告以具結義務命其具
    結，端在使其明瞭具結意義，知所警愓，強制其據實陳述，
    不致為虛偽證言，俾能發現真實，故經具結後如就案情有重
    要關係之事項而為虛偽之陳述時，應受刑法上偽證罪之處罰
    （最高法院69年度台上字第2427號、71年度台上字第8127號
    判例要旨參照）。查被告黃麗緹、施振煌就上揭另案被告陳
    天裕、林建成傷害等案件，對上開就案情有重要關係之事項
    ，虛偽陳述，有使審理結果正確與否陷於錯誤之危險，至為
    明顯。
  (八)綜上所述，被告黃麗緹、施振煌所辯顯均係飾卸之詞，委無
    足採，本案事證明確，被告2 人之犯行均堪認定，應予依法
    論科。
二、被告黃麗緹、施振煌於事實欄二所示之另案被告陳天裕、林
    建成傷害等案件審理中，於依法具結後，分別為如附表二、
    附表三編號一所示之虛偽證言，核其等所為，均係犯刑法第
    168 條之偽證罪。按「犯第168 條至第171 條之罪，於所虛
    偽陳述或所誣告之案件，裁判或懲戒處分確定前自白者，減
    輕或免除其刑」，刑法第172 條定有明文。又所謂自白乃自
    承犯罪而有悔悟之表示，並不以對全部犯罪事實為必要，且
    縱對於阻卻責任、阻卻違法之事由，有所主張或辯解，或嗣
    後對該自白又予翻異，仍不失為自白，且方式不論係用言詞
    或書面向偵查機關或法院為之，均無礙其自白之效力（最高
    法院100 年度台上字第4914號判決要旨參照）。被告施振煌
    於99年9 月6 日檢察官偵查時自白偽證犯行，有該次偵訊筆
    錄可稽（見偵查卷第36頁背面），雖其嗣後對該自白又予翻
    異，仍無礙其自白之效力，則被告施振煌於其偽證之另案陳
    天裕傷害等案件經本院於99年9 月16日以99年度上易字第15
    07號刑事判決判決確定前，曾自白其偽證犯行，得依刑法第
    172 條規定減輕其刑。被告黃麗緹於其偽證之另案陳天裕、
    林建成傷害等案件判決定前，未曾自白其偽證犯行，自無依
    刑法第172 條規定減輕其刑之餘地。
三、原審據以論罪科刑，固非無見。惟：(一)被告黃麗緹於陳天裕
    自呂信緯住屋鐵門進入該住屋內時，均係跟隨於陳天裕後方
    ，顯然清楚目睹陳天裕進入呂信緯住屋內之整個過程，竟仍
    就陳天裕有無進入呂信緯住屋之於該案案情有重要關係之事
    項，於明確知悉之情形下，仍於該案審理中具結證稱陳天裕
    與其一直都在外面，從頭到尾都沒有進入該住屋內云云，並
    於原審及本院審理中推諉卸責，辯稱係因回答不清楚，以致
    於表達意思與法院認定不一樣云云，難認其有悔意，原審判
    決儘量處其偽證罪之最低刑度有期徒刑2 月，量刑顯屬過輕
    ，自有未洽。(二)依被告施振煌如附表三編號一所示之該證述
    意旨、該監視器錄影影像暨附表一所示之影像檔案內容互核
    觀之，已足證被告施振煌顯然清楚目睹陳天裕進入呂信緯住
    屋內之整個過程，而明確知悉陳天裕確實有進入呂信緯之住
    屋內無誤，就此之於該案案情有重要關係之事項，被告施振
    煌既明確知悉，竟仍於該案審理中具結證稱陳天裕並沒有進
    入該住屋內，其並未看到到陳天裕進入該住屋內云云，堪認
    被告施振煌所為之證述，確屬偽證無誤，業如前述。原審判
    決未予詳查，遽以被告施振煌似有一眼視力殘缺之情形、當
    時在呂信緯住屋前有陳天裕等6 人之多且每人行舉快速、前
    後時間短暫、被告施振煌所在地點與該案發地點之距離等因
    素，認被告施振煌確有可能未目擊或未清楚目擊，而難認其
    有故意為不實之陳述，亦有未合。檢察官上訴意旨，執此指
    摘原判決不當，為有理由，另檢察官上訴意旨指摘原審判決
    對被告黃麗緹宣告緩刑不當，為無理由（另詳述如下），原
    審既有上開可議之處，自應由本院將原判決撤銷改判。爰審
    酌被告黃麗緹、施振煌所為本案偽證犯行，妨害證據之真實
    ，並因行為而耗費相當司法資源，所為顯屬非是，及被告黃
    麗緹於本案歷次訊問時均飾詞否認犯行，毫無悔意，惟念及
    其為陳天裕之女友，難免心生迴護，尚難苛責，被告施振煌
    曾於檢察官偵查時自白偽證犯行，兼衡被告2 人犯罪之動機
    、目的、手段、智識程度、犯罪所生危害，及犯後態度等一
    切犯罪情狀，分別量處如主文第2 、3 項所示之刑，以示懲
    儆。末按關於....緩刑之宣告，係實體法上賦予法院得為自
    由裁量之事項，倘其未有逾越法律所規定之範圍，或濫用其
    權限，即不得任意指摘為違法（最高法院75年度台上字第70
    33號判例要旨參照），查被告黃麗緹前未曾因故意犯罪而受
    有期徒刑之宣告，有本院被告全國前案紀錄表在卷可憑，被
    告黃麗緹因欲替友人陳天裕脫罪，均一時疏虞而致罹刑章，
    惡性非重，經此偵審程序及刑之宣告後應知警惕，諒無再犯
    之虞，本院因認所宣告之刑以暫不執行為適當，是就被告黃
    麗緹宣告緩刑3 年，以啟自新。另按凡在判決前已經受有期
    徒刑以上刑之宣告確定者，即不合於緩刑條件，至於前之宣
    告刑已否執行，以及被告犯罪時間之或前或後，在所不問，
    因而前已受有期徒刑之宣告，即不得於後案宣告緩刑（最高
    法院54年度台非字第148 號判例要旨參照），查被告施振煌
    有如事實欄所載科刑及執行情形，有本院被告全國前案紀錄
    表在卷可按，雖於本案不構成累犯，然審酌全案情節及上開
    判例要旨，就被告施振煌部分不併予宣告緩刑，附此敘明。
據上論結，應依刑事訴訟法第369 條第1 項前段、第364 條、第
299 條第1 項前段，刑法第168 條、第172 條、第74條第1 項第
1 款，判決如主文。
本案經檢察官越方如到庭執行職務。
中    華    民    國    100   年    12    月    29    日
                  刑事第四庭  審判長法  官  陳筱珮
                                    法  官  楊貴雄
                                    法  官  邱滋杉
以上正本證明與原本無異。
如不服本判決，應於收受送達後10日內向本院提出上訴書狀，其
未敘述上訴之理由者，並得於提起上訴後10日內向本院補提理由
書狀（均須按他造當事人之人數附繕本）。
                                    書記官  劉貞達
中    華    民    國   100    年    12    月    30    日
附錄本案論罪科刑法條全文－－
刑法第168 條：
於執行審判職務之公署審判時或於檢察官偵查時，證人、鑑定人
、通譯於案情有重要關係之事項，供前或供後具結，而為虛偽陳
述者，處7 年以下有期徒刑。
刑法第172 條：
犯第168 條至第171 條之罪，於所虛偽陳述或所誣告之案件，裁
判或懲戒處分確定前自白者，減輕或免除其刑。
┌──────────────────────────────────────────────┐
│附表一：                                                                                    │
├──┬───────────────────────────────────────────┤
│編號│原審勘驗監視器影像檔案Temp.avi1 、Temp.avi2 影像內容                                  │
├──┼───────────────────────────────────────────┤
│ 一 │檔案Temp.avi1 影像內容                                                                │
├──┼───────────────────────────────────────────┤
│    │(一)影像全長：3 分31秒                                                                  │
│    │(二)影像場景：畫面中央為臺北縣中和市○○路82巷8 弄巷道道路，該條道路貫穿畫面上、下方，右│
│    │            上角為呂信緯同弄2 號住處之大門。                                          │
│    │(三)影像內容：                                                                          │
│    │  1.影像時間16時56分55秒至57分05秒：                                                  │
│    │    陳天裕、與黃麗緹出現於螢幕左下角，陳天裕走向呂信緯住處大門，手比呂信緯住處，似向住│
│    │    處內叫喊，黃麗緹在旁邊壓住陳天裕。                                                │
│    │  2.影像時間16時57分05秒至57分49秒：                                                  │
│    │    (1)於57分05秒時，阿明與阿明女友出現螢幕左下角，阿明當時手上並未持有物品。          │
│    │    (2)於57分10秒至14秒，四人均擠到螢幕右邊呂信緯住處外牆的花台，阿明與陳天裕都是手比呂│
│    │      信緯住處，均似向住處內叫喊，兩人分別遭黃麗緹及阿明女友拉住。                    │
│    │    (3)於57分14秒時，陳天裕在花台邊，舉高右手，向螢幕作招呼的動作，之後陳天裕、阿明繼續│
│    │      手比呂信緯住處喊，仍是分別遭黃麗緹及阿明女友拉住。                              │
│    │    (4)於57分30秒時，阿明在花台處前，突然自身上拿出棍棒狀物品，要往花台方向前進，遭阿明│
│    │      女友往螢幕左下方推，約在57分43秒，遭推至螢幕左下角。                            │
│    │    (5)於57分30秒時，陳天裕在花台處，遭黃麗緹一直往螢幕左方推，於16時57分45秒，陳天裕遭│
│    │      推到螢幕左邊道路牆邊車旁後，就該處舉高右手，向螢幕作招呼的動作，然後就再走到呂信│
│    │      緯住處門口，但一直被黃麗緹拉住，約在57分49秒時，陳天裕踢呂信緯住處大門後，就與黃│
│    │      麗緹一同站在呂信緯住處門口。阿明約在57分49秒時，走向呂信緯住處花台。            │
│    │  3.影像時間16時57分51秒至58分06秒：                                                  │
│    │    (1)於57分51秒時，林建成（著黑色衣服）及陳世昌（著白色衣服）從螢幕左下角走出來後，陳│
│    │      天裕亦由大門往花台方向走。                                                      │
│    │    (2)約於57分54秒時，林建成及陳世昌走至呂信緯住處花台前方道路中央。                  │
│    │    (3)約於57分59秒時，6 人是在花台前方向屋內看，阿明、阿明女友、陳世昌是擠在花台旁看，│
│    │      陳天裕、黃麗緹及林建成是站在花臺前的道路中央，約在58分01秒時，呂信緯持刀從大門衝│
│    │      出來，向道路中央的陳天裕、黃麗緹及林建成三人揮砍後，58分04秒轉身並於06秒時跑入屋│
│    │      內。                                                                            │
│    │  4.影像時間16時58分06秒至58分13秒（本檔案結束）：                                    │
│    │    (1)於58分06秒時，呂信緯跑入住處後，陳天裕、阿明、林建成及陳世昌追呂信緯到呂信緯住處│
│    │      大門口。                                                                        │
│    │    (2)於58分07秒到08秒時，四人均在大門前，阿明在最前方已消失螢幕上大門的柱子內，林建成│
│    │      及陳世昌在中間大門柱子旁，該三人都做出雙手向前推拉動作，陳天裕是在林建成、陳世昌│
│    │      後方道路上。                                                                    │
│    │    (3)約於58分11秒時，阿明有被推出至大門柱子，林建成、陳世昌也退到大門柱子外的道路上，│
│    │      陳天裕仍在林建成、陳世昌後方道路上。                                            │
│    │    (4)約於58分12秒時，阿明往大門衝入，消失在螢幕上大門的柱子內（檔案影像結束）。      │
├──┼───────────────────────────────────────────┤
│ 二 │檔案Temp.avi2 影像內容                                                                │
├──┼───────────────────────────────────────────┤
│    │(一)影像全長：3 分22秒                                                                  │
│    │(二)影像場景：同檔案Temp.avi1 場景。                                                    │
│    │(三)影像內容：                                                                          │
│    │  1.影像時間16時58分13秒至58分16秒：                                                  │
│    │    (1)於58分13秒時，阿明往大門衝入後，陳天裕就跟隨阿明往大門衝，約在58分16秒時，陳天裕│
│    │      約在站立在大門兩個柱子中間，伸出雙手向裡面推的動作。                            │
│    │    (2)林建成、陳世昌在58分13秒到16秒，是站在陳天裕左後方門邊的道路上。                │
│    │    (3)黃麗緹於58分13秒時，原來是站在大門前的道路中央，於陳天裕往大門衝時，跟隨陳天裕後│
│    │      方，於58分16秒時，約站立在大門的柱子旁。                                        │
│    │  2.影像時間16時58分16秒至59分17秒：                                                  │
│    │    (1)於58分16到18秒於58分16秒時，陳天裕在大門入口處的柱子時，林建成及陳世昌跟隨陳天裕│
│    │      後面。                                                                          │
│    │    (2)於58分18秒到19秒時，陳天裕、林建成、陳世昌都往大門入口方向前進，在螢幕大門柱子旁│
│    │      消失。                                                                          │
│    │    (3)約於58分19秒時，螢幕上僅存黃麗緹站立在大門柱子旁，阿明女友在黃麗緹後方的道路上。│
│    │    (4)約於58分20秒時，阿明女友往大門入口方向走入，消失螢幕大門柱子，螢幕上僅黃麗緹一人│
│    │      ，黃麗緹並在58分27秒自柱子旁退到道路上。                                        │
│    │    (5)約於58分31秒時，陳世昌從大門處走出，站到黃麗緹旁的道路上。                      │
│    │    (6)約於58分34秒時，陳世昌又從該處走入大門，同時阿明於58分31秒到34秒，遭阿明女友從大│
│    │      門拉出，陳世昌在58分40秒，從大門走出，阿明以退到道路中間。                      │
│    │    (7)於58分41秒時，螢幕上只有阿明與阿明女友、黃麗緹及陳世昌在呂信緯住處大門前道路上。│
│    │    (8)於58分43秒時，陳世昌又從道路走入大門的同時，陳天裕從大門處走出，約於46秒至49秒間│
│    │      ，走到黃麗緹旁並站在呂信緯住處大門前道路中央。陳世昌、林建成分別在58分53秒、55秒│
│    │      先後從大門走出。                                                                │
│    │    (9)於58分55秒至58秒時，阿明、阿明女友、陳天裕、黃麗緹、林建成、陳世昌站立在呂信緯住│
│    │      處大門前道路，該六人在58秒時一同往螢幕下方走。                                  │
│    │    (10)於59分17秒時，該六人走到螢幕的左下角。                                          │
│    │  3.影像時間16時59分17秒到59分秒：                                                    │
│    │    (1)阿明、阿明女友、陳天裕、黃麗緹、林建成、陳世昌在59分17秒到螢幕左下角後，於59分22│
│    │      秒，施振煌出現在螢幕左下角。                                                    │
│    │    (2)施振煌約在59分28秒時，往呂信緯住處大門方向前進，約在59分35秒時，站立在呂信緯住處│
│    │      大門前道路中央。                                                                │
│    │    (3)林建成是在59分38秒時，也走向施振煌站立的地方，在59分46秒時，站立在施振煌的旁邊，│
│    │      兩人均站立在呂信緯住處大門前道路中央。                                          │
│    │    (4)施振煌、林建成兩人約在59分54秒時，由呂信緯住處大門前道路中央往螢幕下方走，約在17│
│    │      時00分，走到螢幕下方。                                                          │
│    │    (5)於施振煌、林建成往螢幕下方走回時，呂信緯的兒子在59分59秒時，從住處大門走出，呂信│
│    │      緯本人約在17時00分06秒時，從住處大門走出，往螢幕下方走。                        │
│    │      （以下影像檔案與本案無關）                                                      │
└──┴───────────────────────────────────────────┘
┌──────────────────────────────────────────────┐
│附表二：被告黃麗緹於原審98年度易字1910號陳天裕、林建成案件之審理中偽證證言                  │
├──┬───────────────────────────────────────────┤
│編號│於原審98.9 .11審判期日之證言全文（經原審於100 年1 月21日準備期日勘驗確認版本）        │
├──┼───────────────────────────────────────────┤
│ 一 │【由原審職權訊問】                                                                    │
│    │（問一）我只先問你一個問題，當初事發時你有在現場，對不對？（答）從頭到尾都有在現場。  │
│    │（問二）從頭到尾都有在現場。（答）嗯。                                                │
│    │（問三）那個，有人，有誰，進去屋子裡面的有誰？（答）就打他的，就那個不熟的阿明，然後，│
│    │        後來就是林建成跟陳世昌進去勸架。                                              │
│    │（問四）然後呢？（答）然後。                                                          │
│    │（問五）你一直都在外面？（答）對啊！那個陳天裕跟我一直都在外面。因為陳天裕他都從頭到尾│
│    │        …。                                                                          │
│    │（問六）陳天裕有衝進去屋子裡面？（答）沒有！從頭到尾都沒有！                          │
└──┴───────────────────────────────────────────┘
┌──────────────────────────────────────────────┐
│附表三：被告施振煌就原審98年度易字1910號陳天裕、林建成傷害案件之證言                        │
├──┬───────────────────────────────────────────┤
│編號│證言內容                                                                              │
├──┼───────────────────────────────────────────┤
│ 一 │於原審98.9 .11審判期日之證言全文（經原審於100 年1 月21日準備期日勘驗確認版本）        │
├──┼───────────────────────────────────────────┤
│    │【由原審職權訊問】                                                                    │
│    │（問一）在事發當天，98年3 月22日，你在那個案發現場？是不是？(答) 對。                 │
│    │（問二）你在那邊做什麼？（答）沒有，那個…，因為我去找朋友，就是那個…，當時我不在現場│
│    │        ，我是在樓上聽到有人，好像吵架，所以跑下來。                                  │
│    │（問三）然後呢？（答）下來就有看到那個，一位先生，叫呂先生，剛好拿著刀子從他們家裡面衝│
│    │        出來。（問）然後他就揮刀？（答）對，刀子是有跑出去，脫落。（問）這些你都有看到│
│    │        ？（答）有有，那個都有看到。                                                  │
│    │（問四）好你繼續在講，後來呢？再講阿？（答）後來就，後來就一位叫，當然他揮舞刀子，那有│
│    │        一位叫阿明的就不高興啦，他刀子脫落後，就跑到他家裡面去。然後阿明就追進去，但是│
│    │        在裡面的情形我就沒看到了。                                                    │
│    │（問五）那，那個，現場的有誰進去？（答）在場的是不是，在場的，我是沒，那個陳世昌，林建│
│    │        成好像有進去勸架。                                                            │
│    │（問六）那他（註：指陳天裕）呢？(答) 他沒有，他沒有。（問）可是錄影帶有看到影像他走進 │
│    │        去勒？（答) 沒有，沒有，但是他，我是沒看到他進去勒。（問）我剛剛已經講過作偽證│
│    │        的。（答）我知道我知道，因為我下去的時候，他都在外面嘛。                      │
│    │（問七）反正你一直都在外面對不對？（答）我都在外面。                                  │
│    │（問八）你一直重頭到尾都有看？（答）不是重頭到尾，因為他們在爭吵我都沒有看到。        │
│    │（問九）我不是要看爭吵，我現在只是要打的，他們在打的時候，你從頭到尾都有到外面？（答）│
│    │        對對對對。（問）然後進去的是兩個人？是兩個人，林建成和陳世昌？（答）對。（問）│
│    │        然後這個被告，被告陳天裕他沒進去？（答）沒有看到他進去阿，我真的沒有看到。（問│
│    │        ）你都有看到他在外面？（答）對對，他都被他女朋友拉著嘛！                      │
│    │（問十）然後呢？你繼續再講。（答）：後來警察就來了阿。                                │
│    │（問十一）等一下，應該還有一些細節阿。他們怎樣出來阿，出來以後告訴人怎麼出來？（答）出來│
│    │        是那個，我有看到陳世昌跟林建成出來。然後他們把阿明拉出來以後，他們兩個進去把阿│
│    │        明拉出來。                                                                    │
│    │（問十二）然後呢？（答）然後大概應該就這樣子。然後這個呂先生也有出來啦，他們出來以後在那│
│    │        邊口角。（問）那他有打電話嗎？嫌犯。（答）有，他有打電話叫人來。（問）後來誰報│
│    │        警的知不知道？（答）我不曉得耶。（問）也有出來…（答）對對對，打電話叫人過來嘛│
│    │        ！（問）他不是，他被打到躺在地上了，怎麼…（答）報告，他真的很兇你不知道。（問│
│    │        ）他不是被打到躺在地上？（答）哪有躺在地上？他在房子裡面我是不知道，但他是走著│
│    │        出來。                                                                        │
│    │（問十三）你看一下喔，你看這有筆畫面看到陳天裕進去，怎麼跟你講的不太一樣。（答）真的，我│
│    │        真的沒看到啦。（問）你看一下喔，下面有寫誰誰誰的定義哪一個。你回想一下，這跟你│
│    │        沒有什麼關係。（答）我知道我知道。陳天裕是哪個？                              │
│    │（問十四）這怎麼一回事，怎麼好像有拍到陳天裕，林建成有進去或誰有進去我不管，因為人家已經│
│    │        證述他進去，現在是陳天裕有沒有進去，現在拍到是好像他也有走進去，拍到的時候，時│
│    │        間很短啦，30秒。(答) 我真的沒有看到他有進去，因為我下來就看到這個情形。       │
│    │（問十五）你的意思是，看到的時候，就他是… 有站在門口嘛？(答)有有有，站在門口外面。     │
│    │        【隨後，該案被告陳天裕插話，打斷原審訊問，原審即未再繼續訊問施振煌】          │
├──┼───────────────────────────────────────────┤
│ 二 │前於偵訊中之證述（僅有檢察事務官詢問）                                                │
├──┼─┬─────────────────────────────────────────┤
│    │(一)│於98.6 .29檢察事務官詢問之陳述（98年度偵字第16227號偵查卷，第31頁）（節錄）       │
│    ├─┼─────────────────────────────────────────┤
│    │  │（問一）你跟被告（註：陳天裕、林建成）什麼關係？（答）朋友關係。（問）朋友喔。（施│
│    │  │        ）對，朋友，對。                                                          │
│    │  │（問二）好。98年3 月22日下午4 點50分，在景安路82巷8 弄2 號那邊他被誰打（手指告訴人│
│    │  │        ）？（答）真的，我沒有看到他被人家打。（問）你沒有看到她被人家打？（施）沒│
│    │  │        有沒有。                                                                  │
│    │  │（問三）你不是說一個叫阿明的打？（施）不是，我跟你講喔，因為我們是在82巷13號4 樓，│
│    │  │        在那邊聊天，然後聽到下面很吵，然後有聽到他們，就是不曉得跟誰在那邊吵架。（│
│    │  │        問）對。（答）那我們就下來嘛。                                            │
│    │  │（問四）是聽到他在跟人家在吵架？（答）就一堆人在下面那邊吵架。（問）是聽到有吵架聲│
│    │  │        音下來。（施）對，對對對對，然後下來看勒，說真的，我真的沒有看到說誰打他，│
│    │  │        真的。（問）有人打他，但是不知道是誰？（施）對對對，我不曉得，我真的，不知│
│    │  │        有人打他。                                                                │
│    │  │（問五）在警察局為什麼講說是阿明打他？（施）沒有，我跟你講，那個是阿明，那個是，我│
│    │  │        跟他只是知道他綽號而已。（問）你有看到阿明在動手嗎？（答）沒有，怎麼有看到│
│    │  │        ，沒有看到阿，真的沒有，我所有看到的都講出來，沒有看到。                  │
│    │  │（問六）陳天裕和林建成有沒有出手，你是沒看到還是沒有，沒看到還是沒有？（答）我跟你│
│    │  │        講，…（問）沒看到？（答）沒看到，真的沒看到。（問）沒看到就說沒看到，沒有│
│    │  │        和沒看到差很多喔。（答）沒看到，沒看到，真的沒看到，因為我們馬上趕下來，所│
│    │  │        以沒看到                                                                  │
│    │  │（問七）為何，為何喔，為何警察局，會在警察局說阿明有出手，我等一下給你看一下警察局│
│    │  │        筆錄怎麼寫，你在警察局說阿明有。（答）沒有，我沒有承認，我沒有說阿明有動手│
│    │  │        阿，我沒有看到怎麼可能講他有動手勒。                                      │
│    │  │（問八）看一下喔（提示警詢筆錄），阿明見狀，我還幫你圈起來，警察局為什麼這樣講。（│
│    │  │        答）沒有（搖頭），我沒有說阿明有動手，我，他是堅持說有打他，但是我是說我沒│
│    │  │        看到。                                                                    │
│    │  │（問七）你沒有說那你不知道，你是說你不知道警察為什麼會寫？（施）沒有注意看。（問）│
│    │  │        你跟他說阿明在地上（答）（尚未回答）                                      │
│    │  │（問八）被告他有沒有進來搶（註：應指告訴人呂信緯手持之刀子）？（答）哪一個？（問）│
│    │  │        這兩個（指被告陳天裕、林建成二人）？（答）沒有，沒有。                    │
│    │  │（問九）搶的過程怎麼樣？（答）他下來，他是拿刀子劈。（問）對，那搶的過程中，阿明有│
│    │  │        沒有打到他或是拉他，拉扯，有沒有？（答）拉扯一定有。（問）拉扯一定有？（答│
│    │  │        ）恩，拉扯一定有阿。【檢察事務官指示書記官記載「阿明有跟呂信緯拉扯」之陳述│
│    │  │        】（問）拉扯是一定有？（答）恩，拉扯一定有。                              │
│    │  │（問十）有沒有動手打人就不曉得？（答）真的沒看到。（問）一定是有拉扯？（答）恩，拉│
│    │  │        扯一定有。                                                                │
│    │  │（問十一）阿明和被告二人什麼關係？（答）應該也是朋友。                              │
│    │  │        【以下詢問陳天裕、林建成和阿明為何會至其住處，與其目擊該過程無關，從略】  │
│    ├─┼─────────────────────────────────────────┤
│    │(二)│於98.7 .06檢察事務官詢問之陳述（98年度偵字第16227號偵查卷，第38-39頁）            │
│    ├─┼─────────────────────────────────────────┤
│    │  │（問一）當時被告二人（陳天裕、林建成），這兩個，有沒有進入到他住處裡面去，到鐵門？│
│    │  │        （答）鐵門裡面去？（問）對。有沒有？（答）沒有，他是沒有喔（右手指著短袖白│
│    │  │        上衣男子，即陳天裕）。（問）陳天裕沒有？（答）他是跟我都站在外面喔。      │
│    │  │        【檢察事務官指示書記官記載「陳天裕沒有，他跟我站在外面」之陳述】          │
│    │  │（問二）那林建成有進去喔？（施）說真的我沒有注意看到，好像，應該是有。            │
│    │  │（問三）我看過你們通聯喔，你們通聯還講蠻多電話的喔。（答）通聯？（問）我有調你們通│
│    │  │        聯紀錄。（答）嘿。                                                        │
│    │  │（問四）那林建成有沒有進去，有就有，沒有就沒有。（答）林建成，在門口吧。（問）在門│
│    │  │        口而已。（施）嘿、嘿。我看到好像，有看到他背影。但陳天裕確實都在外面，我們│
│    │  │        都在外面阿。                                                              │
│    │  │（問五）那你有沒有進去？（施）我沒有，我沒有進去。                                │
│    │  │（問六）那他們兩個有沒有打告訴人？（答）說真的，我沒有看到。                      │
│    │  │（問七）你沒看到？（答）我沒看到，阿他（手指陳天裕）沒有進去，要怎要打他，沒有進去│
│    │  │        要怎麼打，在外面就沒有打他了阿？                                          │
│    │  │（問八）對他（註：依該日筆錄，係指呂信緯）太太和小孩，說有看到他們兩個打他一個，對│
│    │  │        證人講的有何意見？（答）他太太，他那天有在嗎？他那天沒在阿。              │
│    │  │（問九）你沒有進去怎麼知道。（答）他們都有出來，全部都有出來阿。都有出到門外阿，他│
│    │  │        媽媽也有出來阿，還有他小孩。（問）那看來當天他沒有在？（施）沒有看到人。都│
│    │  │        沒有看到，照理講這種情形應該都會出來看，怎麼不會。（問）後來他們全家人出來│
│    │  │        的時候，沒有看到她太太。（答）沒有沒有，我第一次看到她。（問）後來他們全家│
│    │  │        出來的時候。（問）恩。他媽媽。（問）後來他們全家出來的時候，他太太沒有在場│
│    │  │        ，有看到告訴人的媽媽。（施）對對，他媽媽。（問）那他兒子（註：呂承遠）講說│
│    │  │        ，有看到這兩個打他。（答）沒有啦，沒有啦。                                │
│    │  │（問十）證人說的，證人呂承遠說的與事實不符，是不是。（施）這個我不敢講，但我確實沒│
│    │  │        有看到他們兩個有打他，確實沒有。                                          │
│    │  │（問十一）沒有看到，是沒有打，還是你沒看到他們打的過程？（答）他沒有進去怎麼打（手指│
│    │  │        陳天裕），阿在外面也沒有人打他阿。                                        │
│    │  │（問十二）林建成有沒有打他？（答）林建成。（問）有沒有打他。（答）林建成，沒有，他是│
│    │  │        在裡面阿，我當然也沒看到阿，我就跟你講沒看到阿，但是陳天裕確實都沒有進去阿│
│    │  │        ，這樣子阿。（問）你沒有看到林建成打他？（答）沒有看到，沒有沒有。        │
│    │  │（問十三）阿，陳天裕是都沒。（答）他是在外面，都沒有進去阿，他都在外面阿。          │
│    │  ├──┬──────────────────────────────────────┤
│    │  │備註│(一)依上開偵查卷第50至51頁之監視錄影器翻拍照片，呂信緯於屋內遭毆打後，係單獨自│
│    │  │    │  屋內走出至距渠住處大門有一台小貨車及三輛機車併排距離遠之施振煌等五人（監視│
│    │  │    │  器螢幕最下方）談話，隨後再返回住處大門處時，呂信緯配偶莫雅惠似才自該屋內走│
│    │  │    │  至門口，而當時施振煌仍在該監視器螢幕最下方處，稍呈身體側對該大門之姿勢。  │
│    │  │    │(二)依最後之員警到場之翻拍現場監視影，施振煌等五、六人及呂信緯與員警在監視器螢│
│    │  │    │  幕左下方處談話，右下方處站立三人，分別為二名年輕人及一名老婦人，而莫雅惠似│
│    │  │    │  在渠住處門口拉一名小孩。                                                  │
└──┴─┴──┴──────────────────────────────────────┘